行  政  法  院  判  決                          八十八年度判字第二五七三號
    原      告  乙○○
                甲○○
    被      告  財政部臺灣省北區國稅局
右當事人間因綜合所得稅事件，原告不服行政院中華民國八十七年八月二十八日台八
十七訴字第四二四九○號再訴願決定，提起行政訴訟，本院判決如左︰
    主  文
再訴願決定及訴願決定均撤銷。
    事  實
緣原告甲○○八十年度綜合所得稅結算申報，被告以其漏報扶養親屬即原告乙○○取
自國防部中山科學研究院（以下簡稱中科院）之薪資所得新台幣（下同）四五、六○
四元，乃核定補徵稅額五、九二八元。原告乙○○及甲○○不服，就原告乙○○取自
中科院薪資所得四五、六○四元部分，申請復查，被告僅以原告甲○○為申請人作成
復查決定，未准變更。原告乙○○逕向財政部提起訴願，該部以台財訴字第八七二二
○○九二四號訴願決定對原告甲○○作成訴願駁回之決定，原告乙○○乃逕向行政院
提起再訴願，亦遭決定駁回，遂提起行政訴訟，茲摘兩造訴辯意旨於次：
原告起訴意旨略謂︰一、系爭所得應免徵所得稅。(一)按「個人之綜合所得總額，以其
全年左列各類所得合併計算之：第三類：薪資所得：凡公、教、軍、警、公私事業職
工薪資及提供勞務者之所得：薪資所得之計算，以在職務上或工作上取得之各種薪資
收入為所得額。前項薪資包括：薪金、俸給、工資、津貼、歲費、金、紅利、各種
補助費及按月或按年分期給付之退休金或養老金．．．。」固為所得稅法第十四條第
一項第三類所明定，惟同法第四條第八款亦規定「左列各種所得，免納所得稅．．．
八、中華民國政府或外國政府，國際機構、教育、文化、科學研究機關、團體，或其
他公私組織，為獎勵進修、研究或參加科學或職業訓練而給與之獎學金及研究、考察
補助費等。但受領之獎學金或補助費，如係為授與人提供勞務所取得之報酬，不適用
之。」因此，本案系爭「品位加給」所得是否具研究補助費之性質而合於免稅之規定
，自應探究其實質。查上開免稅條款之立法意旨，乃在對於從事研究開發工作者，予
以租稅優惠，以便提昇國家科技水準，並改善社會生活條件。細究中科院所研發者，
乃及國家安全、全民福祉之國防科技，非一般民生科技所可比擬，而一般科技之研
發尚且予以租稅優惠，舉輕以明重，本案之研發自應給予更高之優渥與獎勵，故而本
案原告所領取者，不論名稱究係品位加給，抑或技術津貼，均為研究補助費，應合於
免稅優惠之立法目的，依法免納所得稅。(二)被告認定系爭所得為應稅所得，其所依據
者為財政部六十八年十一月三十日台財稅字第三八五○一號函釋「一、凡依職級按月
、定額發給者，屬研究人員之薪資所得，應辦理扣繳，並於年度申報綜合所得稅。二
、如係按研究計畫個案給付，並非通案、按職級、按月給付者，則為研究補助費，依
法可免納所得稅。．．．」，依該函釋內容以察：1.如前開所述，本件系爭所得究竟
是否屬免稅之研究補助費，首先應審查者，為該項所得之本質，而非給付之方式，被
告以法律未規定之要件限制免稅之認定標準，顯然與「租稅法定主義」有違。2.至系
爭「品位加給」（或技術津貼）之本質為何﹖給付機關遠比其他機關清楚，本案系爭
所得既經發放單位認定為免稅所得，自足堪信實，且十數年來扣繳機關及徵、納雙方
均如此認定，財政部亦從無異議，益證該項所得確為免稅之研究補助費無疑。3.姑且
不論本件系爭之品位加給（或技術津貼）本質為何，但就中科院自申請及至發放該項
所得予員工之過程觀之，亦合於上開財政部函釋說明第二點免納所得稅之要件，按本
案研究補助費係以「個案」申請，換言之，是針對每個研究計畫個別申請，且其發放
方式是依各個員工對各個不同之專案所作之各別貢獻程度，分別發放。因此，在不同
之專案中，各參與員工所領取之研究補助費，並不固定，亦即並非定額給付。再研究
補助費依其性質原應依各階段進度，分別給予，但國防科技之研發乃經年累月始能獲
得成果（短者三年五年、長者逾十年），倘堅持該原則，將置員工生活於不顧，有鑒
於此，在會計上乃依員工參與程度不同，分別計算獎勵津貼之金額採按月給付，此乃
權衡變通之辦法，惟中科院係專案個別申請研究補助費，且按研究計畫個案分別給付
，應無疑義，由上述得知，本件之品位加給（或技術津貼）所得，依該函釋應屬免稅
範圍。二、系爭所得是依研究計畫個案給付。按再訴願理由略稱「中科院給付非軍職
員工之品位加給及技術津貼之性質。．．．查中科院八十一年十一月三日訓誠字第
一六八七三號函致財政部台灣省北區國稅局，說明該院各類薪資扣繳所得稅狀況，略
以該院於年度開始即訂有各項研究計畫，並按照研究計畫逐月實施。各項研究計畫除
一般經費外，為獎勵科技人員竭盡心智參與研發工作，另編列研發人員研究補助費及
技術津貼。為便利作業，研發人員研究補助費係採按月發放方式，再經由成本歸戶手
續，回歸計畫預算內（如研究補助費採個案給付，必將增加人力及作業之負擔，不符
經濟效益）等語。足見中科院給付非軍職員工之品位加給及技術津貼之所得，屬經常
性研究補助費給與，且依職級按月定額支給，．．．，核非免稅之薪資所得，．．．
併課其當年度綜合所得稅，並無不合」。但查：(一)所謂「按職級給付」，乃鑑於參與
研發者能力、經驗、資歷等各不相同，故有不同之獎勵，中科院為求客觀之標準，因
此訂有職等，是以焉能倒果為因，以因有職等之訂定，並依此作為研究費之發放標準
，即否定研究費之本質，該項認定顯與論理法則有違。(二)又「按月給付」者，實乃國
防科技研發成果之顯現須經漫長時間，倘不採按月支領，顯然不足以維持研究人員之
生活，為此，被告及訴願、再訴願機關以此法律未規定之免稅要件強加入本件免稅之
認定，已屬違背「租稅法定主義」，又無國防科技研發之特性，徒以發放方式之固
定與否為免稅認定之標準，亦嫌速斷。(三)況且該系爭所得，乃中科院分別依個案計畫
編列預算，換言之，即係按研究個案而非通案編列預算。至中科院核發方式為何乃著
重於員工實際生活所需，尚不影響該系爭所得之本質，被告及再訴願機關以核發方式
否定所得之本質，顯不符依法課稅原則。三、再訴願決定理由復稱「且中科院對所給
付之品位加給及技術津貼均已依規定按薪資所得申報扣繳，並填發各類所得扣繳暨免
扣繳憑單送交再訴願人有案．．．併課其當年度綜合所得稅，並無不合」。惟本案係
就八十年度（起訴狀誤植為七十九年度）之綜合所得稅短報作成處分，查中科院扣繳
「品位加給」及「技術津貼」所得是於八十三年應被告之請，就當（八十三）年度先
行扣繳，然該項所得是否應稅，現仍爭議中，被告竟以事後且尚未定讞之行為，追溯
作為處分及復查決定之依據，顯然有悖法律不溯既往原則。況且原告於當年度申報所
得稅時，即依當年度扣繳憑單辦理，而今距前申報日期四年後，中科院復掣發扣繳憑
單，其掣發原因為何﹖所據法令為何﹖在在不詳，而被告卻依此為補稅理由，實屬牽
強。反之，倘中科院自始拒發扣繳憑單，依再訴願決定理由意旨，是否就證明該項所
得為免稅﹖綜之，被告及其上級機關怠於事實之認定，而以扣繳憑單之掣發與否為課
稅之認定標準，實有悖依法課稅原則，而再訴願決定維持原處分，亦屬違誤，均應予
以撤銷。四、政府機關對人民之信賴應予保護。按公法上之爭訟，應有信賴保護原則
之適用（參鈞院七十六年判字第四七四號判決），蓋不管行政機關之決定是否合法，
除了重大且明顯之瑕疵或其違法係可歸責於納稅義務人外，行政機關之行為一經表露
於外，人民通常會對其所造成「法律狀態」之存續寄以信賴，並以之作為行為依據，
此種依據之信賴，應受保護，否則人民將生活於一不確定之法律狀態中。(一)查本案品
位加給（或技術津貼）應否課徵所得稅，早在六十八年財政部即擬具辦法報行政院六
十八年十一月八日台六十八財第一一二○四號函准備查在案，並以台財稅第三八五○
一號函復國防部，中科院秉此遵循往例，就系爭所得仍依法認定為免稅，因此，並未
開立扣繳憑單給原告。甚者，稅捐稽徵人員逐年審閱中科院相關之會計資料，對系爭
金額未予扣繳乙節，均未予置喙，洵證稅捐稽徵人員同意中科院對該所得性質認定為
研究補助費，屬免稅範圍，是屬合法、適當。又八十一年十一月三日中科院尚以中科
院（八十一年）訓誠字第一六八七三號函被告，檢送有關研究補助費之相關資料及其
性質說明，以證實該筆研究補助費應屬免徵所得稅範圍，被告亦無疑義。顯然原告對
系爭所得免納所得稅之信賴利益應受保護。至再訴願決定理由稱「所得稅法第九十五
條之規定，僅係為加強課稅資料之正確性，授予稽徵機關調查及督促扣繳義務人對於
扣繳報告之確實，尚不因稽徵機關未為調查或督促扣繳義務人，即認納稅義務人就其
取得之所得不負申報之義務」顯係規避責任之詞。(二)再就財稅機關之作為以觀，除前
項所述外，財政部賦稅署於八十年一月四日就納稅義務人所提出中科院非軍職人員薪
資未盡合理之建言，移交桃園縣稅捐稽徵處查明，經該處大溪分處派員瞭解調查結果
略以：據中科院稱其員工薪資係分本俸及品位（研究補助費）兩部分，本俸依法課稅
，至品位依所得稅法第四條第八款規定，依法免納所得稅。並函復納稅義務人略以：
中科院員工研究加給係政府為獎勵科技人員科技研究工作之補助費，此研究補助費台
端建議應改成單一薪俸核課綜合所得稅，以健全所得稅制，此案俟所得稅法修正時將
一併建議上級單位參採。按對於法律之規定有疑義者，自當以命令補充之，本案系爭
所得依上開所陳，迨至八十年稅捐機關仍為免稅所得，因此，法律見解或行政命令
縱有變更，亦應詳述理由，重新發布，並自新函令頒布日生效，否則人民財產權之保
障，將無所依歸。(三)溯自八十一年七月一日被告成立，對中科院給付之「品位加給」
與「技術津貼」究竟可否適用所得稅法第四條第八款規定免課所得稅，認滋生疑義，
乃於八十二年四月十五日北區國稅三第八二○○七三○七號函財政部建議「考量中科
院薪給制度對研究補助費性質之加給未按個案給付，致應列入課稅範圍之因素，採不
溯既往原則；明定自八十二年度起，中科院非軍職人員研究補助費性質之品位加給、
技術津貼均應列入薪資所得扣繳範圍，並應依法申報綜合所得稅。」按：1.政府機關
乃屬一體，尚不得因編制之改變，而否認前者之作為，是以在未有新函令發布前，自
不應因編制之改變，肆意將免稅所得改列為應稅所得。2.又被告亦坦承系爭品位加給
（及技術津貼）究竟是否合於免稅要件滋生疑義，如此自應由主管機關函釋清楚，在
未函釋前，自應依往例就有利人民部分，從優適用。3.再被告於該函中亦建議「採不
溯既往原則；明定自八十二年度起．．．」，洵證以往有利納稅義務人之行為效果，
不應剝奪，並且應自「明定」課稅之時點後，始行通知依法申報。五、本件系爭品位
加給（或技術津貼）除主管財稅機關合理說明該項所得不予免稅之理由並發布新函令
，否則自應依歷年來徵、納雙方共識，就系爭所得列入免予申報並繳納所得稅之項目
。請判決將原處分及一再訴願決定均撤銷等語。
被告答辯意旨略謂︰中科院之預算雖分別依計畫編列人事費支應其員工之各項給與，
但實際上領受「科技品位加給」或「技術津貼」之非軍職人員，無論配屬之單位或參
與不同計畫，悉依該院所訂「科技人員品位加給支給標準表」、「技術員薪給標準表
」之等級，每月按級定額領取「科技品位加給」或「技術津貼」。該院與其聘僱人員
之約定事項亦載明所指薪給，除實物代金及眷補費外，包括全部給與，是以該院非軍
職人員所領受之「科技品位加給」或「技術津貼」，核屬其因提供勞務所取得之報酬
，另被告於八十二年間曾派員前往該院現場瞭解結果，該院支付非軍職人員之「科技
品位加給」及「技術津貼」係採按月給付方式，是原核定以系爭薪資所得（研究補助
費或品位加給）四五、六○四元，併課當年度綜合所得額，核定應補稅額五、九二八
元，要無不合，請予維持。至原告主張於申報所得稅時，即依當年度扣繳憑單誠實申
報，被告怠於事實之認定，而在認定標準未明確前，追溯補徵系爭所得之綜合所得稅
，實有悖依法課稅原則乙節；按財政部六十八年十一月三十日台財稅第三八五○一號
函釋，中科院發給研究人員之研究加給依職級按月定額發給者，應屬各該研究人員之
薪資所得，應於給付時應依法辦理扣繳，所得人並應於年度結算申報時合併申報課稅
，並自六十九年一月起適用。是「品位加給」屬薪資所得應合併申報課稅已臻明確，
原告主張顯係對法令之誤解。原告另主張稅捐稽徵人員逐年審閱中科院相關之會計資
料，對系爭金額未予扣繳，均未予置喙，顯證同意中科院對該所得性質認定為研究補
助費，屬免稅範圍乙節，查就中科院系爭「品位加給」及「技術津貼」是否依法扣繳
、申報情事，於被告成立前即八十年元月間經桃園縣稅捐稽徵處大溪分處去函中科院
請依法辦理，被告成立後亦先後多次函請中科院提示資料供核，此有被告所屬大溪稽
徵所八十三年一月二十二日北區國稅大溪審第00000000號等函件可稽，是原
告主張委無足採。且按現行所得稅法對此相關之規定條文，係於五十二年制訂迄今，
對系爭「品位加給」及「技術津貼」應依法課徵所得稅之規定並未修正，被告依所得
稅法規定補徵八十年度綜合所得稅，依法並無不合，請予維持。綜上論述：原處分及
所為復查、訴願、再訴願決定並無違誤，請判決駁回原告之訴等語。
    理  由
本件再訴願決定係以：「按中華民國政府或外國政府，國際機構、教育、文化、科學
研究機構、團體，或其他公私組織，為獎勵進修、研究或參加科學或職業訓練而給與
之獎學金及研究、考察補助費等所得，免納所得稅。但受領之獎學金或補助費，如係
為授與人提供勞務所取得之報酬，不適用之，為行為時所得稅法第四條第八款所規定
。又凡公、教、軍、警、公私事業職工薪資及提供勞務者之所得，為薪資所得，該項
所得之計算，以在職務上或工作上取得之各種薪資收入為所得額；前項薪資包括薪金
、俸給、工資、津貼、歲費、獎金、紅利、各種補助費及按月或按年分期給付之退休
金或養老金。但為雇主之目的，執行職務而支領之差旅費、日支費及加班費不超過規
定標準者，及依同法第四條規定免稅之項目，不在此限，復為同法第十四條第一項第
三類所明定。本件再訴願人（即原告乙○○，下同）不服原處分機關（即被告，下同
）之初查核定，申請復查及提起訴願，無非以系爭所得係研究補助費，依行為時所得
稅法第四條第八款規定，應屬免稅所得，且系爭所得係依研究計畫專案申請及依各員
工參與程度分別計算發放，並非定額給付，於會計上採按月給付僅屬權衡變通辦法，
其性質符合財政部六十八年十一月三十日台財稅字第三八五○一號函釋，稽徵機關逐
年至中科院查閱相關會計資料，亦對系爭所得未予扣繳一節未予置理，中科院據以認
定系爭研究補助費係屬免稅所得，應屬合法、適當，稽徵機關於經過數年後始為應稅
主張，有違信賴原則，又應依系爭所得之本質審查，而非逕依給付之方式認定，中科
院遲發扣繳憑單，原處分機關怠於事實之認定，僅以扣繳憑單為課稅之認定標準，有
悖依法課稅原則，且於法律規定有疑義而以命令補充時，應自新函令頒布之日生效，
本案認定課稅標準既未明確，不宜追溯補徵系爭所得稅云云。經查再訴願人為中科院
非軍職員工，八十年度領取自中科院薪資中之四五、六○四元屬品位加給，為其所不
爭，而中科院之預算雖分別依計畫編列人事費支應員工之各項給與，然領受科技品位
加給或技術津貼之非軍職人員，無論配屬之單位或參與不同計畫，悉依該院所訂「科
技人員品位加給支給標準表」「技術員薪給標準表」之等級，每月按級定額領取科技
品位加給或技術津貼。中科院聘僱人員之約定事項亦載明薪給除實物代金及眷補費外
，包括全部給與，業經原處分機關所屬大溪稽徵所赴中科院查閱資料瞭解無誤，並為
中科院八十一年十一月三日八十一訓誠字第一六八七三號函所明示，系爭品位加給自
始即屬薪資所得，自應依法合併申報繳稅。系爭研究補助費（品位加給或技術津貼）
核非免稅之研究補助費所得，乃屬應稅所得，且原處分機關發單補徵稅款，並未逾稅
捐稽徵法第二十一條所定核課期間，主張基於信賴保護及不溯既往原則應免予追繳，
於法無據﹖又此類案件業經行政法院八十六年度判字第十二號及第七十五號等判決駁
回在案。從而原處分機關將再訴願人取自中科院薪資所得四五、六○四元，併計甲○
○八十年度綜合所得總額課稅，並無不合，應予以維持。」為由，認原告之再訴願為
無理由，依訴願法第十九條前段及第二十七條規定駁回原告之再訴願，固非無見。惟
查，本件原告乙○○、甲○○對於被告之前揭初查核定不服，就原告乙○○取自中科
院薪資所得四五、六○四元部分，申請復查，被告僅就原告甲○○部分作成復查決定
（就原告乙○○部分似漏為復查決定），原告乙○○就該復查決定仍表不服，提起訴
願，而訴願決定將未提起訴願之甲○○（即原告）列為訴願人，就已提起訴願之乙
○○（即原告）未列為訴願人亦即未對訴願人乙○○（即原告）為訴願決定，反而對
未提起訴願之甲○○（即原告）為訴願決定，於法容有未洽，再訴願決定就此未予詳
究，以糾正訴願決定之錯誤，即以實體上理由駁回原告乙○○之再訴願，亦有未洽。
爰將本件再訴願決定及訴願決定均撤銷，由受理訴願機關重為決定，以期適法。
據上論結，本件原告之訴為有理由，爰依行政訴訟法第二十六條前段，判決如主文。
中    華    民    國     八十八      年      六      月      十七       日
                    行 政 法 院 第 五 庭
                                審 判 長 評  事      廖  政  雄
                                         評  事      趙  永  康
                                         評  事      沈  水  元
                                         評  事      林  清  祥
                                         評  事      劉  鑫  楨
右  正  本  證  明  與  原  本  無  異
                                         法院書記官  彭  秀  玲
中    華    民    國     八十八      年      六      月     二十一      日
